最高法院刑事判決　　　　　　　　　　　　　　　八十八年度台上字第四四一三號
　　上訴人　台灣高等法院高雄分院檢察署檢察官
　　被　告　甲○○
右上訴人因被告預備殺人案件，不服台灣高等法院高雄分院中華民國八十六年七月二
十二日第二審更審判決（八十六年度上更(一)字第二一○號，起訴案號：台灣屏東地方
法院檢察署八十四年度偵字第一五九三號），提起上訴，本院判決如左：
    主  文
原判決撤銷，發回台灣高等法院高雄分院。
    理  由
本件原判決認定被告甲○○與劉仁傑（為劉崑山之次子）毗鄰而居，平日相處不睦，
民國八十四年二月二十五日上午零時許，被告之友人將車子停放在劉仁傑住處前遭劉
仁傑制止，被告與劉仁傑乃起爭執，竟怒而萌生縱火與劉仁傑全家（指劉仁傑及其父
劉崑山、其兄劉信孟）同歸於盡之殺人犯意，於同日上午一時二十分許，自其家中攜
帶汽油約十公升，至屏東縣萬丹鄉○○村○○路二八三號劉仁傑與其父劉崑山、兄劉
信孟之住宅前，將汽油灑在自己身上及劉崑山前址之房屋牆壁與騎樓地上，且揚言要
以其一人拼劉仁傑全家，並在該騎樓地上拾起紅色打火機一個，因打火機未能點，
而丟棄在地上，乃尚未手點燃汽油，後自身上取出其所有之白色打火機一只打火時
，即遭其母李吳景等攔阻並拖至馬路，而尚未點燃汽油，被告被拖至馬路後仍大聲叫
罵，隨即遭據報趕至之警察架離，警方並在被告褲袋起出上開白色打火機一個，在現
場騎樓地上扣得紅色打火機一個等情，因而撤銷第一審殺人未遂罪刑之判決，改判論
處被告以預備殺人罪刑，固非無見。惟查：(一)刑法上之預備犯與未遂犯，應以已否著
手於犯罪行為之實行為區別，所謂已著手於犯罪行為之實行，係指對於構成犯罪要件
之行為已開始實行者而言。原判決係以上開事實已經被害人劉崑山於警訊中指述綦詳
，為其認定被告罪責之論據之一，然依劉崑山於警訊中供稱，被告拿汽油潑灑在其房
屋，伊看見被告拿一個紅色打火機，一直打火，但打不著火，就摔在地上，然後再拿
出白色的打火機打火，要點汽油時，被趕來的警察捉住等語，判決理由內復依警員溫
和盛、劉瑤章於一、二審之供證及引用劉崑山於檢察官偵查中所供：「當時他（即被
告）有點打火機，但沒有點，警察就來了」，認被告曾先後以二只打火機欲點火，
企圖引燃自身及牆上、地上之汽油以自焚，並燒死劉仁傑全家，即被告於警訊亦供稱
，伊有攜一個白色打火機，並拿出來欲點煙，但打火機一直點不著等語，足見被告在
自己身上及劉崑山房屋之牆壁、騎樓地上潑灑汽油後，並已先後持兩只打火機打火，
欲加引燃無訛，斯時被告縱火燒屋及欲藉之置屋內之人死地之主觀犯意，應已表露無
疑，是客觀上能否謂其尚未開始實行放火及殺人罪犯罪構成要件之行為，實不無研求
餘地。至原判決理由二，以放火罪之既遂、未遂，應採「獨立燃燒說」，即以目的物
之重要部分開始獨立燃燒足以變更物體或喪失效用者為既遂，若放火燒後未達重要部
分開始燃燒而變更其形體或效用，則屬未遂，乃認要有「放火燃燒」始生既遂、未遂
問題，被告所為祇在預備階段，尚未達著手程度云云，然所謂「獨立燃燒說」旨在說
明放火罪既遂與未遂認定之標準，尚與放火罪著手之認定無涉，原判決依該「獨立燃
燒說」之意旨認被告所為尚屬預備行為，乃變更檢察官起訴法條，改論以預備殺人罪
責，其法律之適用，自有可議。(二)按有罪之判決書，對被告有利之證據不採納者，應
說明其理由，為刑事訴訟法第三百十條第二款所明定。故有罪判決書對於被告有利之
證據，如不加採納，必須說明其不予採納之理由，否則即難謂無判決不備理由之違誤
。原審於更審調查時傳訊之證人李福欽到庭證稱，案發當天被告兒子週歲辦桌宴客，
伊有去參加，被告因客人停車事與鄰居發生爭吵，被告要潑汽油，其母不讓他潑，就
搶他，但被告並未拿打火機要點火，亦未說「要燒死你們全家」、「一個人要拼你們
全家」等語（見原審卷第二十八頁背面、第二十九頁），原判決對此項有利於被告之
證言未加採納，復未說明不予採納之理由，即有判決不備理由之違法。以上或為檢察
官上訴意旨所指摘，或為本院得依職權調查之事項，應認原判決仍有撤銷發回更審之
原因。
據上論結，應依刑事訴訟法第三百九十七條、第四百零一條，判決如主文。
中      華      民      國    八十八    年      八      月     十二     日
                              最高法院刑事第十一庭
                                  審判長法官  陳  炳  煌
                                        法官  陳  正  庸
                                        法官  陳  世  雄
                                        法官  陳  東  誥
                                        法官  張  春  福
      右正本證明與原本無異
                                              書  記  官
中      華      民      國    八十八    年      八      月     十九     日
